【裁判字號】    98,消債聲,4
【裁判日期】    990331
【裁判案由】    聲請免責
【裁判全文】
臺灣臺南地方法院民事裁定             98年度消債聲字第4號
債  務  人  甲○○
上列當事人因消費者債務清理條例聲請免責事件，本院裁定如下
：
    主  文
債務人甲○○不免責。
    理  由
一、按債務人有下列各款情形之一者，法院應為不免責之裁定，
    但債務人證明經普通債權人全體同意者，不在此限：一、於
    七年內曾依破產法或本條例規定受免責；二、隱匿、毀損應
    屬清算財團之財產，或為其他不利於債權人之處分；三、捏
    造債務或承認不真實之債務；四、因浪費、賭博或其他投機
    行為，致財產顯然減少或負擔過重之債務，而生開始清算之
    原因；五、於清算聲請前一年內，已有清算之原因，而隱瞞
    其事實，使他人與之為交易致生損害；六、明知已有清算原
    因之事實，非基於本人之義務，而以特別利於債權人中之一
    人或數人為目的，提供擔保或消滅債務；七、隱匿、毀棄、
    偽造或變造帳簿或其他會計文件之全部或一部，致其財產之
    狀況不真確；八、故意於財產及收入狀況說明書為不實之記
    載，或有其他故意違反本條例所定義務之行為，消費者債務
    清理條例第134條定有明文。揆諸消費者債務清理制度，並
    非在縱容債務人奢侈浪費，使債務人恣意消費所造成之債務
    ，轉嫁由債權人負擔，而係為妥適調整債務人與債權人及其
    他利害關係人間之權利義務關係，保障債權人獲得公平受償
    ，並謀求債務人經濟生活之重建復甦機會而設。倘債務人於
    聲請清算前之相當期間內，利用信用金融之機會，恣意為非
    屬通常生活所需之鉅額消費或作奢侈性、浪費性之消費，而
    不在意日後履行債務之清償能力，於此情況下，若允債務人
    得藉由消費者債務清理條例中之免責制度，以規避其應負擔
    之償還責任，不僅破壞社會經濟之公平交易秩序，亦容易肇
    致道德危險，顯非消費者債務清理條例之立法目的。是故，
    債務人免責制度之正當性，自須立基於保障誠實勤勉之債務
    人之經濟生活重建復甦之目的甚明。
二、經查：
  (一)債務人甲○○依消費者債務清理條例聲請清算事件，前經本
    院於民國97年11月21日裁定開始清算程序後，因債務人之財
    產不敷清償財團費用及財團債務，業經本院依同條例第129
    條第1項規定終止清算程序確定在案，業據本院調取97年度
    消債清字第11號、97年度執消債清字第6號卷宗核閱無誤。
  (二)本院依職權函請債權人提供債務人之消費明細，經各債權人
    函覆債務人使用國泰世華商業銀行（下稱國泰世華銀行）、
    台新國際商業銀行股份有限公司（下稱台新銀行）、安泰商
    業銀行股份有限公司（下稱安泰銀行）、香港商香港上海匯
    豐銀行股份有限公司（下稱匯豐銀行）、渣打國際商業銀行
    股份有限公司（下稱渣打銀行）、台北富邦商業銀行股份有
    限公司（下稱富邦銀行）、聯邦商業銀行股份有限公司（下
    稱聯邦銀行）、永豐信用卡股份有限公司（下稱永豐信用卡
    公司）、日盛國際商業銀行股份有限公司（下稱日盛銀行）
    信用卡消費、預借現金之情形如下：
    1.國泰世華銀行表示：債務人於91年間向本行辦理代償20,4
      17元，且債務人之信用卡之消費內容遍及高價「錢櫃視聽
      」、「統一精工」、「克緹國際貿易」、「志晟國際科技
      」等非必要性支出，所費不貲，明顯逾越一般人生活必要
      之支出金額，顯非日常生活所需，另於93年間向本行辦理
      通信貸款280,000元，嗣後又於94年間向本行辦理三筆代
      償46,031元、43,424元、27,622元，核其消費性質及大額
      貸款等顯非一般通常生活之必要費用，本件債務人負債原
      因顯然係因其浪費導致負擔過重所造成。
    2.台新銀行表示：債務人於94年1月31日向本行辦理易貸金
      ，金額150,000 元，資金流向交代不清，且明顯逾越一般
      人通常生活必要之支出金額，其負債原因顯係因浪費致負
      擔過重所致。
    3.安泰銀行表示：本行係代償債務人匯豐銀行之卡款，然檢
      視債權表可知該債務尚存至今，顯可知債務人並未學習儉
      樸、克己之生活態度清理債務，而是持續以往無節度之生
      活，持續刷卡、借貸致使債務膨脹，顯有浪費奢侈之情形
      。
    4.匯豐銀行表示：債務人自92年4月至95年3月間，使用現金
      卡消費額共計959,000元，使用期間密集提領現金顯然其
      支出已逾債務人收入可支配，且有奢侈、浪費及投機之嫌
      ，並有康他人之慨之道德風險，自屬可歸責於債務人之原
      因。
    5.渣打銀行表示：債務人利用自身信用擴張銀行借款，而取
      得後之資金用途為何及是否有從事投機行為，應由債務人
      舉證說明，且債務人仍有工作能力，並無不能清償之事由
      ，應積極努力工作清償債務，債務人不應免責，以維金融
      秩序之公平性。
    6.富邦銀行表示：債務人之總債務約為187萬元，其債之發
      生原因為生意週轉以及以債養債等，然依債務人既已有平
      均月收入約18,000 元，卻借款187 萬元，負債比率高達
      104 倍。依社會通念，已逾越債務人薪資收入及一般生活
      所需，亦逾越必要程度，評價已屬奢侈浪費。
    7.聯邦銀行表示：債務人分別於94年9月7日及94年9月8日以
      信用卡預借現金新臺幣15萬元及16萬元，且自借貸後僅繳
      納8期應繳款，至95年6月起即未再繳款，此有債務人歷史
      帳單依份可參，債務人連續二日借貸款項，實難想像有何
      生活必要費用，需連續二日動支逾10萬元之金額。債務人
      自陳於毀諾前每月薪資收入18,000元，顯非有固定之高額
      薪資收入，於收入微薄之情況下，債務人不斷借貸逾期薪
      資收入數十倍之現金，顯見其早已因不勝負擔債務之清償
      而生清算之原因，且於不勝負擔債務清償之情況下，不斷
      以債養債，且並不因此而開始節縮自身之生活欲望，致生
      無法負擔之債務，實有「浪費」、「奢侈」之情甚明。
    8.永豐信用卡公司表示：債務人係以代償信用卡開始使用債
      權人之信用卡，依慣例，代償信用卡為減低債務人利息之
      負擔達到逐漸降低負債之目的，但今債務人反而進入更生
      清算程序，可見債務人應有浪費、投機致財產顯然減少或
      負擔過重債務之情形。
    9.日盛銀行表示：債權人之債權係為信用貸款及現金卡貸款
      ，故無法提供刷卡消費明細紀錄過院參辦。
  (三)本院依債權人國泰世華銀行、台新銀行、匯豐銀行、聯邦銀
    行、永豐信用卡銀行提出之債務人預借現金及信用卡消費明
    細表觀之，債務人在92年至95年間已多次以支付高利率之利
    息之方式向各債權人預借現金，卻仍在此需預借現金以支付
    生活費用之困窘情況下，多次於錢櫃視聽、統一精工、克緹
    國際貿易、志晟國際科技等處為非必要消費支出，顯見債務
    人有擴張信用，恣意為奢侈性消費，已明顯逾越一般人通常
    生活必要之支出金額，堪可認定。
  (四)再按債務人在非急迫需要情況下向債權人借款，復在未完全
    清償先前所積欠之現金卡、信用卡等債務之情形下，又多次
    利用預借現金或信用卡消費之方式致迅速累積債務，其財務
    之操作，遠逾其收入及經濟狀況，完全未考量日後履行債務
    之清償能力，顯係將自身消費、借貸之風險全部轉嫁由債權
    人承擔，難謂非投機之行為，則於債務人有浪費、投機之情
    況下，若允債務人得藉由消費者債務清理條例中之免責制度
    ，以規避其應負擔之償還責任，顯與該制度係為保障誠實勤
    勉之債務人經濟生活之重建復甦之立法目的有違。況債務人
    對於經濟狀況不佳並未有所警惕，亦未見其有何緊縮消費並
    戮力還款之行為，反持續向信用卡銀行大量借款，並為上述
    非必要之消費支出，顯已逾越日常生活所必須，故上開債權
    人主張債務人有浪費情事等語，應屬可信。
三、綜上所述，本件債務人既有消費者債務清理條例第134條第4
    款「因浪費、賭博或其他投機行為，致財產顯然減少或負擔
    過重之債務，而生開始清算之原因」之不免責事由，則依上
    開說明，債務人應不予免責，爰裁定如主文。
中    華    民    國    99    年    3     月    31    日
                  民事第三庭    法  官  高俊珊
上為正本係照原本作成。
如不服本裁定，應於裁定送達後10日內，以書狀向本院提出抗告
，並繳納抗告費新臺幣1,000元。
中    華    民    國    99    年    3     月    31    日
                                書記官  陳著振

司法院資訊處製作；財團法人民間司法改革基金會備份。
